【裁判字號】    97,上易,1791
【裁判日期】    970902
【裁判案由】    重利
【裁判全文】
臺灣高等法院刑事判決                97年度上易字第1791號
上  訴  人
即  被  告  乙○○
上列上訴人因重利案件，不服臺灣板橋地方法院97年度易字第29
5號，中華民國97年5月20日第一審判決（起訴案號：臺灣板橋地
方法院檢察署96年度偵字第9038號），提起上訴，本院判決如下
：
    主  文
上訴駁回。
    事  實
一、乙○○（按妨害自由部分，業經原審判決處拘役50日，如易
    科罰金，以新臺幣1千元折算1日；減為拘役25日，如易科罰
    金，以新臺幣1千元折算1日。不服上訴，本院審理中撤回上
    訴確定）為臺北縣樹林市○○路95號日泰當舖實際負責人，
    從事質當業務，適甲○○需款孔急，於民國95年3月25日前
    往日泰當舖借款，乙○○明知當舖業之年利率不得超過48％
    ，且甲○○借款時提供之車牌號碼9123-GT號質當車輛，已
    由甲○○駛離，並未留質，竟基於重利之故意，貸予甲○○
    新臺幣（下同）10萬元，約定每月為1期，每期利息4千元，
    復假藉倉棧費之名目，每月另收取5千元，並於交付借款時
    預扣第1期之利息及倉棧費共9千元（實際交付借款9萬1千元
    ），以此方式，取得相當於年利率108％、與原本顯不相當
    之重利，由甲○○填具借車條、汽車借出駛（使）用保管切
    結書，並簽發票面金額10萬元發票日期95年3月25日本票一
    紙，交乙○○收執。
二、嗣因乙○○夥同日泰當舖職員蘇焜賢、謝盛傑（按2人業經
    原審判決，各處拘役50日，如易科罰金，均以新臺幣1千元
    折算1日；各減為拘役25日，如易科罰金，均以新臺幣1千元
    折算1日確定）於96年4月18日上午6時許，前往臺北縣中和
    市○○路○段135巷22弄18號前甲○○停放車牌號碼UA-3387
    號自用小客車處等候，俟甲○○於同日上午8時許前來駕車
    之際，上前攔阻，對之恫稱：「報警也沒有用，警察也不可
    能24小時保護你」、「後面還有人會來找你」等語，並由謝
    盛傑強取其汽車鑰匙，阻止甲○○離去，以此強暴、脅迫方
    式，妨害甲○○行使權利。嗣經路人報警處理，而為據報前
    來之警員當場查獲。
三、案經甲○○訴由臺北縣政府警察局中和分局報請臺灣板橋地
    方法院檢察署檢察官偵查起訴。
     理  由
一、訊據上訴人即被告乙○○坦承在臺北縣樹林市○○路95號日
    泰當舖經營質當業務，於95年3月25日借款10萬元予被害人
    甲○○，約定每月為1期，先扣取首期利息9千元，實際交付
    借款9萬1千元，若未還款，每收取月9千元；惟辯稱：所收
    取9千元，其中每期利息4千元，每月另收取倉棧費5千元，
    合於當舖業營業規則，其係依法令規定收取月利率4％之利
    息及按借款本金5％計算之倉棧費用，並非重利云云。
二、惟查：
（一）被告乙○○在臺北縣樹林市○○路95號日泰當舖經營質當
      業務，於95年3月25日借款10萬元予被害人甲○○，約定
      每月為1期，每期利息9千元，於交付借款時預扣第1期之
      利息9千元之事實，業據被害人甲○○於警詢（見偵查卷
      第22頁）、偵查（見偵查卷第81頁）、原審（見原審卷第
      65頁97年4月1日審判筆錄）證述明確。且被害人甲○○借
      款時，並未將9123-GT號自用小客車留質於日泰當舖，此
      據被害人甲○○於原審結證稱：「典當不用押車，只有簽
      文件而已，車子可以開走。」等語（見原審卷第65頁97年
      4月1日審判筆錄），且有被害人甲○○於95年3月25日借
      款當日簽立之借車條、汽車借出駛（使）用保管切結書各
      1件，及甲○○簽發票面金額10萬元發票日期95年3月25日
      本票一紙等影本（見偵查卷第32頁、第35頁、第36頁）在
      卷足稽。
（二）按民法物權編關於質權之規定，於當舖或其他以受質為業
      者，固不適用，但非指當舖或其他以受質為業者，可任意
      違反當舖業法等相關規定，否則即與一般地下錢莊無異，
      又當舖業，指依法申請許可，專以經營質當為業之公司或
      商號，而質當，係指持當人以動產為擔保，並「交付」於
      當舖業，向其借款、支付利息之行為，再質當之利息，年
      利率最高不得超過48%，當舖業者收取之倉棧費，不得超
      過收當金額5%，當舖業法第3條第1款、第4款、第11條第2
      項、第20條第2項分別定有明文。查日泰當舖雖以當舖業
      為登記營業項目，惟本案借款人甲○○於辦理汽車借款時
      ，並未將車輛交付日泰當舖作為質當物，借款人甲○○仍
      繼續留用原車，與前揭質當人應將供擔保之動產交付予當
      舖業之規定不符，非當舖業法所規定之質當行為，並無當
      舖業法之適用（參見內政部92年1月15日內授警字第09200
      78073號函釋意旨）。被告經營之日泰當舖與借款人間之
      借款，應僅屬一般借貸行為。
（三）再者，依當鋪業法第20條之立法理由及內政部92年9月12
      日內授警字第0920005772號函釋、內政部警政署95年9 月
      19日、96年1月12日警署刑偵字第0950120310、096002114
      7號函釋內容，可知當鋪業法第20條所規定之5%倉棧費收
      取方式，應「按次計收」，而非按月分次計算。此若遭當
      鋪業者不當解釋為每月收取收當金額5%之倉棧費，致使每
      月倉棧費用反而高於收當之利息，造成變相增收高額之保
      管費，此與當初立法精神相左，另探求立法者之真意，乃
      在調降月息，自應係以收當之次數計收倉棧費而非以月計
      收倉棧費。被告經營之日泰當舖借貸金錢予借款人，借款
      方式已不符合當舖業法規定之質當模式；且日泰當舖「每
      月」收取5%之倉棧費，亦不符合當鋪業法第20條規定之「
      計次」收取倉棧費之立法精神。被告上開所辯所收取9千
      元，其中每期利息4千元，每月另收取倉棧費5千元，合於
      當舖業營業規則，其係依法令規定收取月利率4％之利息
      及按借款本金5％計算之倉棧費用，，委無足採。
（四）被告雖又辯稱：未乘被害人急迫而貸以重利云云。然查，
      本案借款人因需款急迫而向日泰當舖借款，已據借款人甲
      ○○陳述在卷；參諸被告向借款人收取之金額，實際上全
      屬利息之金額，核算月息已達9分，即年息為108%，以該
      等週年利率計算之利息，已超過本金，不惟超出民法第20
      5條所規定一般借貸契約之法定最高利率即年息20%甚遠；
      縱與被告一再執為主張之當舖業法規函釋所規定當舖得收
      取利息之上限即年息48%相較，亦有相當差距；衡情借款
      人甲○○倘非出於急迫，當不致以此高利貸款，併衡諸目
      前社會之借貸習慣、金融市場動態等客觀標準，堪認被告
      確係乘借款人甲○○急迫之際貸以金錢而取得與原本顯不
      相當之重利無誤。被告此部分所辯，並無理由。被告乙○
      ○重利犯行，事證明確，堪予認定。
三、核被告乙○○所為，係犯刑法第344條乘他人急迫貸以金錢
    ，而取得與原本顯不相當之重利罪。
四、原審就重利部分，以被告乙○○罪證明確，適用刑法第344
    條、第41條第1項，刑法施行法第1條之1第1項、第2項前段
    ，並以被告犯罪時間在96年4月24日以前，合於減刑條件，
    依據中華民國96年罪犯減刑條例第2條第1項第3款規定減輕
    其宣告刑2分之1，並審酌被告乙○○貸放金錢，取得與原本
    顯不相當之重利，危害社會金融秩序，及其素行、智識程度
    ，渠等犯罪之動機、目的、手段，暨被告等犯罪後之態度等
    一切情狀，判決「乙○○乘他人急迫貸以金錢，而取得與原
    本顯不相當之重利，處拘役肆拾日，如易科罰金，以新臺幣
    壹仟元折算壹日；減為拘役貳拾日，如易科罰金，以新臺幣
    壹仟元折算壹日。」。認事用法並無不合，量刑亦屬適當。
    被告上訴意旨仍執前詞否認犯罪而指摘原判決不當，為無理
    由，應予駁回。
據上論斷，應依刑事訴訟法第368條，判決如主文。
本案經檢察官侯千姬到庭執行職務。
中    華    民    國    97    年    9     月    2     日
                  刑事第一庭  審判長法  官  葉騰瑞
                                    法  官  莊明彰
                                    法  官  王炳梁
以上正本證明與原本無異。
不得上訴。
                                    書記官  廖逸柔
中    華    民    國    97    年    9     月    2     日
附錄本案論罪科刑法條全文：
中華民國刑法第344條：
乘他人急迫、輕率或無經驗貸以金錢或其他物品，而取得與原本
顯不相當之重利者，處1 年以下有期徒刑、拘役或科或併科1000
元以下罰金。


司法院資訊處製作；財團法人民間司法改革基金會備份。
